# 求助陈版，关于收购全民所有制企业国有产权的问题

提问人：wnicholas 时间：2013-07-01 18:10:30
背景： 民营企业A集团要100%收购一家国有企业B，B企业截止目前的营业执照上仍为“全民所有制“企业，账面上只有长投、实收资本和资本公积，有一块很早之前划拨的土地并未在账面上反映。根据评估报告，存在约一千万元的评估增值 。A集团收购后拟将B企业变更为“有限责任公司”。该国有企业的子公司C随着股权收购一并购入，但有协议将来需把子公司C转回。
问题： 1 、是否可以在B企业改制之前直接进行股权转让？评估增值应当在转让之前按照国企改制的相关程序进行确认，还是可根据准则讲解 21 章第三节第六点，在收购完成后可自行选择是否入账。 2 、如在转让之前进行评估增值确认的，原股东除转让子公司价差需交税以外，评估增值是否涉及到税收问题？ 3 、如参照非同一控制下合并，100%收购股权的做法，评估增值入账是否需交税、交税时点及日后房地产开发之后成本是否可以在土增税及所得税之前扣除？ 4 、被收购方B企业对C公司的长投在一个会计期间内是要转出的，A集团对C公司实质上并无控制，C公司是否可以不列入合并范围。评估增值是否也无需考虑对子公司的评估增值。 5 、另外，收购B企业是为获得划拨土地，待日后转性进行开发 。是否要视作购买资产、而非收购股权，具体应怎么操作？

回答人：chenyiwei
回复 wnicholas 的帖子
个人意见：由于收购方为民营企业，如果直接收购全民所有制企业，将导致收购后企业的权属状态与“全民所有制”的概念不符，因此还是建议先将标的企业进行公司制改建再收购其股权，也可将引入新股东（股权转让）和公司制改建同步进行。在涉及国有企业公司制改建的情况下，被改制企业按评估值进行账务调整是强制性的，而不是可选择的。本案例中应按照国有企业改制（改建为非国有公司制企业）的相关要求履行全套改制程序。
在此类改制中，通常认为被改制企业无需将评估增值计入应纳税所得额，但后续与评估增值相关的折旧、摊销等不能税前扣除。 对于C公司，只有当已经签订了明确的转出协议，锁定了转出的价格和转出时间，且有证据表明该交易很可能在未来一年内实现的情况下，才能比照持有待售资产的方式处理。否则，应继续把C公司纳入合并范围，直到满足持有待售的条件或者实际处置为止。 收购B企业是购买资产还是企业合并，关键是看被收购的B企业是否具有投入、加工处理过程和产出能力，而与目前资产的实际使用状态无关。如果账面上只有长投，且该划拨土地与长投没有关联（未被被投资企业占用），则作为资产购买而不是业务合并处理也是有可能的。

回答人：chenyiwei
回复 wnicholas 的帖子
由于该全民所有制企业涉及公司制改建问题，因此在改建时对其原占用的划拨土地如何处置，应根据改制方案的要求确定。根据《企业财务通则》第五十七条规定：企业进行重组时，对已占用的国有划拨土地应当按照有关规定进行评估，履行相关手续，并区别以下情况处理：
（一）继续采取划拨方式的，可以不纳入企业资产管理，但企业应当明确划拨土地使用权权益，并按规定用途使用，设立备查账簿登记。国家另有规定的除外。 （二）采取作价入股方式的，将应缴纳的土地出让金转作国家资本，形成的国有股权由企业重组前的国有资本持有单位或者主管财政机关确认的单位持有。 （三）采取出让方式的，由企业购买土地使用权，支付出让费用。
（四）采取租赁方式的，由企业租赁使用，租金水平参照银行同期贷款利率确定，并在租赁合同中约定。 企业进行重组时，对已占用的水域、探矿权、采矿权、特许经营权等国有资源，依法可以转让的，比照前款处理。
如果采用“保留划拨”方式，企业改革涉及的土地使用权，有下列情形之一的，经批准可以采取保留划拨方式处置：（一）继续作为城市基础设施用地、公益事业用地和国家重点扶持的能源、交通、水利等项目用地，原土地用途不发生改变的，但改造或改组为公司制企业的除外；（二）国有企业兼并国有企业或非国有企业以及国有企业合并，兼并或合并后的企业是国有工业生产企业的；（三）在国有企业兼并、合并中，被兼并的国有企业或国有企业合并中的一方属于濒临破产的企业；（四）国有企业改造或改组为国有独资公司的。其中，上述第（二）、（三）、（四）项保留划拨用地方式的期限不超过 5 年。
由于本案例中国有企业将被民营企业收购，因此我估计很可能不能满足保留划拨的条件，很可能要在改制中补缴出让金后变为出让地。

回答人：chenyiwei
回复 wnicholas 的帖子
1 、根据《企业会计准则解释第 1 号》第十条和《企业会计准则解释第 2 号》第二条的规定，国有非公司制企业（全民所有制企业）改建为公司，必须按照评估值调账，这与是否同时进行了股权转让和控制权转移无关。因此，如果是先改制再转让股权的，应当在改制完成后即进行账务调整；如果是先转让产权再改制的，通常在改制完成后进行账务调整。
2 、应按实际支付的出让金计量该土地使用权价值。

提问人：ying0518 时间：2013-07-06 17:54:56
那购买B企业支付的与原划拨土地相关的款项（假设不构成业务），如何处理？

回答人：chenyiwei
公允价值能够可靠计量的，可作为取得出让土地的成本并入土地使用权价值。